臺灣高等法院民事判決 
109年度上易字第527號
上  訴  人  偉煌工程股份有限公司

法定代理人  李定一  
訴訟代理人  黃金昌律師
            劉韋廷律師
            江可筠律師
上  訴  人  吳玉珍  
訴訟代理人  羅瑞洋律師
複 代理 人  余西鈞律師
上列當事人間請求返還不當得利事件，兩造對於中華民國109年2
月26日臺灣士林地方法院107年度訴字第1735號第一審判決，各
自提起上訴，上訴人偉煌工程股份有限公司並為訴之追加，經本
院於110年4月27日言詞辯論終結，判決如下：
    主      文
原判決關於駁回上訴人偉煌工程股份有限公司下開第二項之訴部
分，暨訴訟費用之裁判均廢棄。
上開廢棄部分，上訴人吳玉珍應再給付上訴人偉煌工程股份有限
公司關於新臺幣捌拾叁萬玖仟柒佰捌拾貳元自民國一０四年四月
十日起至清償日止，按年息百分之五計算之利息。
上訴人偉煌工程股份有限公司之其餘上訴（含其餘追加之訴部分
）及上訴人吳玉珍之上訴均駁回。
第一審、第二審（含追加之訴部分）訴訟費用由上訴人吳玉珍負
擔五分之四，餘由上訴人偉煌工程股份有限公司負擔。
    事實及理由
一、按第二審訴之變更或追加，非經他造同意不得為之，但請求
    之基礎事實同一者，不在此限，民事訴訟法第466條第1項、
    第255條第1項第2款定有明文。上訴人偉煌工程股份有限公
    司（下稱偉煌公司）依民法第179條、第181條規定，起訴請
    求吳玉珍給付新臺幣（下同）83萬9782元本息，經原審駁回
    利息之請求，偉煌公司就利息敗訴部分提起上訴，並追加民
    法第182條第2項為請求權（見本院卷㈠第43頁、卷㈡第126頁
    ），雖上訴人吳玉珍（下稱吳玉珍）不同意追加，惟偉煌公
    司係針對同一筆利息追加請求權，並得援用原訴請求所主張
    之事實及證據，是其追加請求權合於上開規定，應予准許。
二、偉煌公司主張：吳玉珍自民國83年至99年間擔任伊管理部門
    經理，負責財務與總務工作，並保管伊在華南商業銀行所開
    設第000000000000號帳戶（下稱系爭帳戶）存摺及印章。詎
    吳玉珍於92年11月14日在資金流動表記載伊應繳納92年9至1
    0月營業稅款與匯費共83萬9782元，佯以往例將項款匯予訴
    外人即記帳士田惠倫代為繳付，實則於當日自系爭帳戶將83
    萬9782元（下稱系爭匯款）匯至吳玉珍帳戶內。惟伊於上開
    期間無須繳付營業稅，吳玉珍無法律上原因取得系爭匯款，
    致伊受有損害，應返還系爭匯款及自受領日起算之利息等情
    。爰依民法第179條、第181條，並於本院追加民法第182條
    第2項之規定，求為命吳玉珍應給付偉煌公司83萬9782元，
    及自92年11月14日起至清償日止，按年息5%計算利息之判決
    。並願供擔保請准宣告假執行。
三、吳玉珍則以：偉煌公司當時積欠伊鉅額借款，系爭匯款實係
    用於清償借款，伊在資金流動表疏未記載「借支」。伊匯款
    後即製作會計傳票，交由偉煌公司法定代理人李定一核准還
    款，帳冊也有相關記載。伊於99年間離職，訴外人蔡漢義對
    於伊交接之會計傳票與帳冊從未表示有何疑義，偉煌公司在
    事隔多年始為請求，卻不提出當年會計資料供查核，為無理
    由，且所請求逾5年利息部分已罹於消滅時效等語，資為抗
    辯。
四、原審為偉煌公司一部勝、敗之判決，即命吳玉珍應給付偉煌
    公司83萬9782元，並為准、免假執行之宣告，駁回偉煌公司
    其餘之訴。兩造各自就敗訴部分提起上訴，偉煌公司並追加
    請求權，其上訴及答辯聲明：㈠原判決駁回偉煌公司下開第
    二項之訴部分廢棄。㈡上開廢棄部分，吳玉珍應再給付偉煌
    公司關於83萬9782元自92年11月14日起至清償日止，按年息
    5%計算之利息。㈢吳玉珍之上訴駁回。吳玉珍上訴及答辯聲
    明：㈠原判決不利吳玉珍部分廢棄。㈡上開廢棄部分，偉煌公
    司第一審之訴及假執行之聲請均駁回。㈢偉煌公司之上訴及
    追加之訴均駁回。
五、偉煌公司主張吳玉珍製作資金流動表記載92年11月14日營業
    稅及匯費83萬9782元，並自系爭帳戶將系爭匯款匯入吳玉珍
    帳戶予以侵占，爰依不當得利法則請求返還83萬9782元本息
    等語，為吳玉珍所否認，並以上開事由置辯。經查：
　㈠按無法律上之原因而受利益，致他人受損害者，應返還其利
    益，民法第179條前段定有明文。次按不當得利依其類型可
    區分為「給付型之不當得利」與「非給付型不當得利」，前
    者係基於受損人之給付而發生之不當得利，後者乃由於給付
    以外之行為（受損人、受益人、第三人之行為）或法律規定
    或事件所成立之不當得利。在「非給付型之不當得利」中之
    「權益侵害之不當得利」，由於受益人之受益非由於受損人
    之給付行為而來，而係因受益人之侵害事實而受有利益，因
    此祇要受益人有侵害事實存在，該侵害行為即為「無法律上
    之原因」，受損人自不必再就不當得利之「無法律上之原因
    」負舉證責任，如受益人主張其有受益之「法律上之原因」
    ，即應由其就此有利之事實負舉證責任。又「非給付型之不
    當得利」中之「權益侵害之不當得利」，凡因侵害取得本應
    歸屬於他人權益內容而受利益，致他人受損害，欠缺正當性
    ，亦即以侵害行為取得應歸屬他人權益內容之利益，而從法
    秩權益歸屬之價值判斷上不具保有利益之正當性者，即應構
    成「無法律上之原因」而成立不當得利（最高法院100年度
    台上字第899號判決意旨參照）。
　㈡吳玉珍於92年間擔任偉煌公司管理部門經理，負責財務等工
    作並保管系爭帳戶存摺與印章。偉煌公司92年9至10月營業
    稅額為0元，吳玉珍則於92年11月14日在資金流動表「應付
    票據」欄記載「營業稅」、「839767」、「+15」等文字，
    同日將系爭匯款匯入吳玉珍帳戶等情，有營業人銷售額與稅
    額申報書，資金流動表、銀行對帳單可證（依序見本院卷㈠
    第170-171頁、原審卷第15、11、14頁），足見系爭匯款與
    資金流動表所載帳款為營業稅用途不符。兩造不爭執偉煌公
    司於92年間委任田惠倫申報並繳納營業稅（見本院卷㈠170-1
    71頁），系爭匯款卻匯入吳玉珍帳戶，亦與偉煌公司繳付營
    業稅之作業流程不符。依前開說明，吳玉珍應舉證證明其受
    領系爭匯款具有法律上原因。
　㈢吳玉珍固辯以資金流動表關於系爭匯款摘要漏載「借支」，
    系爭匯款實際是偉煌公司清償積欠其之借款債務云云。然而
    ，資金流動表關於系爭匯款記載「營業稅」文義與清償借款
    債務無涉，吳玉珍復未說明為何以營業稅名義進行借支，更
    未舉證證明偉煌公司曾以營業稅名義借支償還借款，殊難採
    信上開辯詞。至於吳玉珍所提出偉煌公司101年7月16日律師
    函，其上雖記載向吳玉珍借款乙事（見本院卷㈡第27-31頁）
    ，惟偉煌公司並未在信函提及系爭匯款係借支清償借款債務
    ，則吳玉珍執此抗辯其在資金流動表漏載「借支」云云，尚
    無可取。
　㈣又按當事人主張有利於己之事實者，就其事實有舉證之責任
    。但法律別有規定，或依其情形顯失公平者，不在此限，民
    事訴訟法第277條定有明文，受訴法院應視各該訴訟事件類
    型之特性及待證事實之性質，審酌兩造舉證之難易、距離證
    據之遠近、經驗法則所具蓋然性之高低等因素，並依誠信原
    則，定其舉證責任誰屬或斟酌是否降低證明度。苟當事人之
    一造所提出之相關證據，本於經驗法則及降低後之證明度，
    可推知與事實相符者，應認已盡舉證之責（最高法院102年
    度台上字第863號判決意旨參照）。查偉煌公司所提出電腦
    列印會計傳票、帳冊紀錄與分類帳，分別記載「092年11月1
    4日」、「110301」、「銀行存款乙WH西75-1」、「田惠倫
    」、「9-10月應納稅等」、「839,782.00」，以及「092,11
    ,14」、「110301」、「銀行存款乙75-1」、「田惠倫」、
    「9-10月應納稅等」，「839,782.00」，以及「92/11/14」
    、「9-10月應納稅等」、「田惠倫」、「839,782」（依序
    見原審卷第115、12-13頁），為吳玉珍所否認，辯以系爭匯
    款由其先撥款再製作會計傳票，並以支出證明單或匯款單作
    為會計傳票附件，再依序由其及法定代理人李定一先後核章
    ，且該筆匯款受款人並非記帳士田惠倫，李定一於審核時知
    悉系爭匯款並非支付營業稅，偉煌公司應提出原始會計傳票
    與帳冊紙本以釐清爭議云云（見本院卷㈡379-380、340、344
    頁）。然偉煌公司陳稱會計傳票等物已逾保存期限，且遭承
    租人蘇其宏丟棄一節，業經蘇其宏於本院結證稱：其於100
    年5月間向偉煌公司承租臺北市○○區○○街00號1樓及地下室車
    位，為期5年。當時1樓夾層有10來個置物箱與紙箱，置物箱
    外面寫個「票」字，其並未注意內部是何物品，因為偉煌公
    司無人出面處理，已遭其全數丟棄等語（見本院卷㈡250-252
    頁），並有租賃契約書在卷可參（見同卷第445-451頁），
    足見偉煌公司並非無正當理由而違反民事訴訟法第344條第1
    項第4款提出商業帳簿之義務。況吳玉珍未能說明其製作資
    金流動表所載「營業稅」與其所辯清償借款不合之處，亦未
    能先舉證證明偉煌公司同意以系爭匯款為清償，則其以偉煌
    公司未提出原始帳冊等資料，並不能降低其關於「權益侵害
    之不當得利」之舉證責任。
　㈤吳玉珍再辯以兩造針對帳目問題業已達成和解，偉煌公司事
    後不得再以不當得利為請求云云，固提和解書為證。惟觀諸
    吳玉珍與偉煌公司法定代理人李定一於100年11月23日簽立
    和解書：「事由：乙方（指吳玉珍）於時間民國107年7月5
    日，利用電腦語音轉帳將偉煌工程股份有限公司，華南銀行
    ，玉山銀行帳戶內存款轉入乙方帳戶」、「和解内容：甲方
    （指李定一）針對乙方私自電腦轉帳壹事承諾不作任何相關
    法律訴訟及所有事件之訴訟，且不再對乙方做任何干擾事項
    ，並認同且授權乙方任職偉煌工程股份有限公司財務主管一
    職期間內所有相關財務報表，恐口說無憑特立此據…」（見
    原審卷第43頁），綜觀全文意旨，兩造僅就吳玉珍100年7月
    5日電腦語音轉帳乙事成立和解，偉煌公司認同吳玉珍任職
    期間所製作財務報表，此與吳玉珍所製作資金流動表記載帳
    款不實，核屬兩事，則吳玉珍認系爭匯款業經兩造和解云云
    ，應非可採。
　㈥吳玉珍援引臺灣士林地方檢察署106年度調偵續字第13號不起
    訴處分書（臺灣士林地方檢察署102年度他字第2830號、103
    年度偵字第11397號、臺灣高等檢察署108年度上聲議字第86
    7號卷證均併入該案）所記載侯保如、李定一、蔡漢義、潘
    進明、吳淑義等人證詞以證明系爭匯款之會計傳票經李定一
    審核通過（見本院卷㈡第335-338頁）。然上開卷證現由臺灣
    臺北地方檢察署106年度偵續字第302號事件調取（見本院卷
    ㈠第119-123頁、卷㈡第221-223頁），本院無從調閱並提示供
    兩造辯論。又依上開處分書所載侯保如等人證詞，無非係說
    明一般作業流程以及接手吳玉珍離職後之財務資料無異常，
    並非對吳玉珍製作資金流動表上系爭匯款表示意見。至於吳
    玉珍另舉本院109年度上易字第191號、臺灣士林地方法院10
    9年度重訴字第32號民事判決，分別為偉煌公司與吳玉珍胞
    姊吳惠娟關於93年間金錢糾葛或兩造關於96至99年間金錢爭
    執，並不涉及資金流動表記載系爭匯款項目（見本院卷第35
    3-371頁），則吳玉珍執上開不起訴處分書及民事判決書辯
    以偉煌公司對於其交接之帳冊等物並無疑義云云，自無可取
    。
　㈦吳玉珍既未證明其受領系爭匯款之法律上原因，則偉煌公司
    請求返還不當得利83萬9782元，自屬可取。
六、偉煌公司主張吳玉珍另應支付關於83萬9782元自92年11月14
    日起至清償日止，按年息5%計算之利息。吳玉珍辯稱逾5年
    利息已罹於消滅時效等語。按受領人於受領時，知無法律上
    之原因或其後知之者，應將受領時所得之利益，或知無法律
    上之原因時所現存之利益，附加利息，一併償還；如有損害
    ，並應賠償，民法182條第2項定有明文。再按利息、紅利、
    租金、贍養費、退職金及其他1年或不及1年之定期給付債權
    ，其各期給付之請求權，因5年間不行使而消滅，民法第126
    條定有明文。民法182條第2項所定之附加利息，性質上雖屬
    不當得利，惟既明定以利息為計算標準，其請求權之時效期
    間仍應依前開規定為5年（最高法院95年度第17次民事庭會
    議95年民議字第7號提案決議意旨、107年度台上字第280號
    判決意旨參照）。則偉煌公司主張民法182條第2項請求權消
    滅時效為15年云云，尚非可取。從而，偉煌公司於109年4月
    9日上訴理由狀追加依民法182條第2項規定為請求權，則其
    請求關於83萬9782元自追加日回溯5年（即104年4月10日）
    起至清償日止，按年息5%計算之利息，為有理由；逾此部分
    之請求，經吳玉珍為時效抗辯，則為無理由。至偉煌公司主
    張吳玉珍取得83萬9782元後，獲得相當於利息之利益（見原
    審卷第8頁），惟未舉證以實其說，則其依民法第181條規定
    請求吳玉珍給付自92年11月14日起至清償日止，按年息5%計
    算之利息云云，尚無可取。
七、綜上所述，偉煌公司依民法第179條及追加民法第182條第2
    項之規定，請求吳玉珍應給付83萬9782元，及自104年4月10
    日起至清償日止，按年息5%計算之利息，為有理由，應予准
    許；逾此部分之請求，為無理由，不應准許。上開應准許之
    部分，原審就利息部分為偉煌公司敗訴之判決，尚有未合，
    偉煌公司指摘原判決此部分不當，求為廢棄，為有理由，爰
    由本院廢棄改判如主文第2項所示。至於上開其餘應准許之
    部分，原審命吳玉珍如數給付，並分別為准免假執行之諭知
    ，另就不應准許部分，原審為偉煌公司敗訴之判決，並駁回
    此部分假執行之聲請，均無不合。吳玉珍之上訴、偉煌公司
    之其餘上訴（含其餘追加之訴部分），均無理由，應予駁回
    。
八、本件事證已臻明確，兩造其餘攻擊、防禦方法及證據，經斟
    酌後，認均不足以影響本判決結果，自無逐一詳予論述之必
    要，併予敘明。
九、據上論結，本件偉煌公司之上訴（含追加部分部分）為一部
    有理由，一部無理由，吳玉珍之上訴為無理由，依民事訴訟
    法第450條、第449條第1項、第79條前段，判決如主文。
中　　華　　民　　國　　110 　年　　5 　　月　　18　　日
　　　　　　　　　民事第四庭   
                      審判長法  官  傅中樂
                            法  官  管靜怡
                            法  官  吳燁山
正本係照原本作成。
不得上訴。
中　　華　　民　　國　　110 　年　　5 　　月　　18　　日
　　　　　　　　　　　　　　書記官  莊雅萍